【裁判字號】    94,訴,549
【裁判日期】    950210
【裁判案由】    違反槍砲彈藥刀械管制條例等
【裁判全文】
臺灣臺南地方法院刑事判決               94年度訴字第549號
公  訴  人  臺灣臺南地方法院檢察署檢察官
被      告  庚○○
選任辯護人  翁瑞昌律師
上列被告因違反槍砲彈藥刀械管制條例等案件，經檢察官提起公
訴（九十四年度營偵字第一一九號、九十四年度偵字第四一四四
號），本院判決如下：
    主    文
庚○○未經許可，持有子彈，處有期徒刑拾月，併科罰金新臺幣
拾萬元，罰金如易服勞役，以新臺幣玖佰元即銀元參佰元折算壹
日，扣案之子彈拾柒顆（原扣案貳拾伍顆，其中捌顆經送驗採樣
試射已不具殺傷力），均沒收之。又以犯重利罪為常業，處有期
徒刑捌月，扣案如附表二所示之物及未扣案之門號000000
0000號行動電話壹支均沒收。應執行有期徒刑壹年肆月，併
科罰金新臺幣拾萬元，罰金如易服勞役，以新臺幣玖佰元即銀元
參佰元折算壹日，扣案之子彈拾柒顆（原扣案貳拾伍顆，其中捌
顆經送驗採樣試射已不具殺傷力）、如附表二所示之物及未扣案
之門號0000000000號行動電話壹支，均沒收。
    事    實
一、庚○○明知非經中央主管機關許可，不得持有槍砲彈藥刀械
    管制條例第四條第一項第二款所示之彈藥，竟於民國九十三
    年間某日，在臺南縣永康市臺南農工前巧遇欠其借款之丙○○，因庚○○向丙○○索討欠款未果，遂同意丙○○以具殺
    傷力之改造子彈二十五顆作為質押物品，未經許可而持有上
    開二十五顆子彈，嗣於九十四年一月六日下午一時十分許，
    為警持本院所核發之搜索票，在庚○○所使用之車牌號碼八
    八八五－ＪＨ號自小客車助手座前之置物箱內查獲，而扣得
    上開二十五顆子彈。
二、庚○○另行基於重利常業之犯意，自九十二年三月間某日起
    ，以門號0000000000號、0000000000
    號等行動電話作為聯絡工具，以在中華日報臺南縣市廣告版
    刊登借貸廣告或透過他人之介紹等方式，供急迫、輕率或無
    經驗而急需用錢之不特定人，以簽立商業本票、借據、物品
    轉讓契約書等方式借款，在如附表一所示之時間及地點，放
    貸如附表一所示之借款予如附表一所示之人，並約定如附表
    一所示與原本顯不相當之利息，如附表一所示之人並留存如
    附表一所示之物於庚○○處。嗣於九十四年一月六日，為警
    持本院所核發之搜索票，在臺南市○○街○段三○○巷十五
    號當場查獲上情，並在該處扣得如扣附表二所示等之物品。
三、案經臺南縣警察局移送臺灣臺南地方法院檢察署檢察官偵查
    起訴。
    理    由
一、訊據被告庚○○對於非法持有上開子彈及以乘如附表所示之
    人急迫之際，分別以如附表所示之利率放貸借款予如附表所
    示之人，並因而取得各該與原本顯不相當之重利等事實坦承
    不諱，惟於本院審理時另辯稱：伊貸予證人甲○○及乙○○
    之借款分別為一萬元及三萬元，並非如起訴書所載那麼高，
    且伊並非以常業之犯意為上開重利之犯行云云。經查：
（一）扣案之子彈二十五顆經送內政部警政署刑事警察局以性能
      檢驗法、試射法鑑定結果，認送鑑九○子彈二五顆均係直
      徑約八點二ＭＭ土造金屬彈頭之土造子彈，經採樣八顆試
      射，可擊發，認具殺傷力等情，有該局九十四年一月二十
      日刑鑑字第○九四○○○九七一八號槍彈鑑定書一份存卷
      可按（見臺灣臺南地方法院檢察署九十四年度營偵字第一
      一九號偵查卷第六至八頁），由上開鑑定報告，足證扣案
      之子彈均屬槍砲彈藥刀械管制條例所規範管制之彈藥無訛
      ，足認被告確係非法持有子彈。
（二）被告放貸予如附表一所示之借貸人等，其所收取之利息高
      達月息二十分至六十分，而按民法第二百零五條規定，約
      定利率超過週年百分之二十者，付款人對於超過部分之利
      息無請求權，旨在防止重利盤剝，參以我國目前經濟狀況
      、有關法令與金融業、一般民間利率、民法第二百零三條
      之法定利率等情形，並比較之一般債務之利息，足認被告
      上開與如附表一所示之借貸人等所約定之借款利率，其獲
      利標準與其借款原本相較，自屬與原本顯不相當之重利。
      又如附表一所示之人均因係需錢孔急，始分別於如附表一
      所示之時、地向被告借錢之事實，業據證人即如附表所示
      之借貸人壬○○、丙○○、乙○○、癸○○、甲○○、己○○及戊○○等於偵查中或本院審理時證述甚詳，足認被
      告確有乘他人急迫而借貸款項予他人之情，且佐以目前銀
      行以現金卡或信用卡預借現金等方式借貸小額款項之手續
      便利，審查門檻亦不高，而觀之銀行以上開方式借貸款項
      其利息加計手續費後，復又遠低於上開被告貸放款項之利
      息，然如附表一所示之借貸人仍捨上開向銀行借貸之方式
      不為，而仍願意以與被告約定如附表一所示之重利向被告
      借貸如附表一所示之小額款項，益徵如附表一所示之人確
      係有借款之急迫情形，且被告亦係利用渠等上開急迫情形
      而約定以重利借貸款項。此外，被告借貸予他人重利之事
      實，並有如扣案之電話號碼0000000000號行動
      電話一支，商業本票一本，帳冊二本，空白借據一疊，空
      白物品轉讓契約書一疊，己○○留存之本票、借據及駕照
      各一份，壬○○留存之本票、借據各一份，甲○○留存之
      本票、借據各一份，戊○○留存之借據、物品轉讓契約書
      各一份及本票三份，乙○○留存之本票、借據、戶口名簿
      影本各一份，癸○○留存之汽車行車執照影本、戶口名簿
      影本、本票、及借據各一份等物扣案可佐。基上，自可認
      定本案被告重利部分之犯行。
（三）被告庚○○雖辯稱伊貸予證人甲○○及乙○○之借款分別
      係一萬元及三萬元云云，然證人甲○○分別於警詢時證述
      ：「（為何原因向庚○○借款？共借多少錢？）因當時沒
      有工作欠錢用，所以才向他借錢，我當時借新臺幣二萬元
      。」、「（你前後共向庚○○借款幾次？共繳付多少利息
      ？至今有無還清借款本金？）我共借款一次，借二萬元，
      利息我只繳了一次了，新臺幣四千元，後來我還不出來就
      搬家及換了手機，他找不到我，所以至今未還清本金及利
      息。」等語（見臺南縣警察局南縣警刑字第○九四○○○
      六八七六號刑案偵查卷宗第六三至六四頁）及於偵查中具
      結證訴：伊向被告庚○○借了二萬元等語（見臺灣臺南地
      方法院檢察署九十四年度營偵字第一一九號偵查卷第九九
      頁）；證人乙○○於警詢時證述：「（為何原因向庚○○
      借款？共借多少錢？）因當時欠錢用所以才向他借錢，我
      共借二次，第一次是在九十二年三月底借三萬元在九十二
      年四月十五日還清，第二次借是在九十二年六月底再借三
      萬元，共借六萬元。」、「（你前後共向庚○○借款幾次
      ？共繳付多少利息？至今有無還清借款本金？）我共借款
      二次，每次借款三萬元，共借六萬元，利息我繳了七次共
      新臺幣四萬二千元，後來我還不出來繳不出利息我向他說
      讓我緩一下，現在我沒有錢，等有錢時再慢慢還，他答應
      了，所以至今我還欠他三萬元的本金。」（見臺南縣警察
      局南縣警刑字第○九四○○○六八七六號刑案偵查卷宗第
      九七至九八頁）及於偵查中具結證訴：伊向被告庚○○借
      了二次三萬元共六萬元等語（見臺灣臺南地方法院檢察署
      九十四年度營偵字第一一九號偵查卷第一一四頁）。查本
      件證人甲○○、乙○○與被告間之關係，渠等間交往之背
      景並無重大之恩怨糾葛，且被告雖以重利方式借貸款項予
      證人丙○○及乙○○二人，而證人甲○○及乙○○至今仍
      未依約償還彼此間所約定之欠款及利息，然被告卻未以威
      脅或強暴等不當方式向證人甲○○及乙○○索討欠款，堪
      認證人甲○○及乙○○二人並無懷怨誣陷被告之可能，復
      參之證人甲○○及乙○○二人上開所陳述之借貸數額，自
      警詢時至偵查中均證述同一，內容具體明確而無閃爍其詞
      或猶豫之情，足見證人甲○○及乙○○對向被告所借之數
      額之指證態度堅決且肯定，再佐以證人甲○○及乙○○二
      人為向被告借貸款項之人，渠等依約有償還所借款項之義
      務，故當無供述較高之借貸款項之理，是渠等所稱之借款
      金額應非虛構。另觀之卷附之證人甲○○留存於被告處之
      本票及借據，其上所載之金額均為十萬元，該數額大於證
      人甲○○上開所證訴之二萬元借款；以及觀之卷附之證人
      乙○○留存於被告處之本票及借據，其上所載之金額均為
      五十萬元，亦明顯大於證人甲○○上開所證訴之六萬元借
      款，益徵上開證人甲○○及乙○○所述尚非虛假。基上，
      當認本案證人丙○○及乙○○向被告所借貸之款項，應分
      別為二萬元及六萬元。
（四）另起訴書雖認被告庚○○分別借貸予證人戊○○共九萬元
      之款項，惟此為被告所否認，並辯稱：伊只有借貸予戊○○一次七萬元之款項等語。查上開檢察官所認定之證人戊○○有向被告借貸九萬元款項事實，僅有證人戊○○證述
      其係向被告借貸二次分別為七萬元及二萬元共九萬元之證
      言可資證明，然依卷附之證人戊○○留存於被告處之物品
      轉讓契約書上所載之借貸款項及三紙面額分別為三萬元、
      二萬元及二萬元之本票加總後之總額（見臺南縣警察局南
      縣警刑字第○九四○○○六八七六號刑案偵查卷宗第五五
      頁及五五頁反面）等金額觀之，均僅可證明本案證人戊○○向被告所借貸之金額為七萬元，本院復查又無其他積極
      證據足供審酌前開證人戊○○所述為真，依罪疑惟輕之法
      則，應認起訴書前開所述證人戊○○係向被告借貸九萬元
      之事實部分並無法證明，應為有利被告之認定，而認本案
      被告借貸予證人戊○○之款項應為七萬元。
（五）按刑法上所規定之常業罪，只須有賴某種犯罪為業之意思
      ，而有事實之表現為已足，不以藉該犯罪為唯一生存之必
      要，縱令尚有其他職業，亦無礙成立常業罪，本件上訴人
      所經營之地下錢莊刊登廣告放款，自係以不特定之人為招
      攬對象，且所收之利息高達月息六十分至七十五分，顯係
      以重利貸款為業，並恃以維生，自係犯常業重利罪，雖上
      訴人另有其他職業，亦無礙本重利常業犯之成立。最高法
      院八十八年度臺上字第三○二三號判決可資參照。本案被
      告庚○○雖於本院審理時辯稱伊並未以在報紙刊登廣告之
      方式犯本案重利犯行，且伊另有買賣中古車及汽車修護之
      職業，故伊並非常業重利云云。然查，被告於警詢時供述
      ：「（如何招攬客人前來借貸？放款手續如何？）我都是
      將借款廣告刊登在中華日報臺南縣市版藉以招攬客人前來
      借貸，都是與不特定借款客人簽立借款收據、本票及質押
      身分證或駕照等證物。」、「（刊登借款內容為何？）內
      容為『小額信貸、聯絡電話0000000000』」、
      「（你從何時開始將『小額信貸』刊登在中華日報、聯絡
      電話0000000000期間多久？）我從九十二年三
      月中旬起開始刊登該廣告，至同年六、七月間因沒有錢支
      付廣告費所以就沒有刊登了。」等語（見臺南縣警察局南
      縣警刑字第○九四○○○六八七六號刑案偵查卷宗第十一
      至十二頁）。由上開被告對於其於報紙刊登廣告放款之起
      迄時間、所在版面、刊登內容以及事後無法繼續刊登之原
      因等種種細節均於警詢中詳細供述，顯見上開被告供述之
      情節應非臨時虛構，當具有相當之可信性。復佐以證人丙○○於警詢時及偵查中均供稱其係因看中華日報而得知可
      向被告借款之情（見臺南縣警察局南縣警刑字第○九四○○○六八七六號刑案偵查卷宗第七○頁、臺灣臺南地方法
      院檢察署九十四年度營偵字第一一九號偵查卷第一○○頁
      ）以及證人即借款人甲○○於警詢時亦供述其係以看報紙
      後打被告行動電話之方式向被告聯絡借款等語（見臺南縣
      警察局南縣警刑字第○九四○○○六八七六號刑案偵查卷
      宗第六三頁），顯見被告有以刊登報紙廣告方式招攬不特
      定人向其借款一節，應可認定。參以上開被告刊登借款廣
      告於報紙之期間，以及本案被告放貸款項之人數等情觀之
      ，被告顯有長期以放款為業之意圖，再佐以被告於本院審
      理時自承其總共積欠一、二十家銀行之款項，且每月所應
      繳交各銀行之利息總額，即超過其修車所得之二萬八千元
      月薪，然其放貸所得之利潤恰足供其繳納每月應給付銀行
      之利息等語，是由被告所述之情，顯見其每月放貸所得之
      利潤應超過二萬八千元，是足認被告犯重利所得之利潤足
      供為一般日常生活之花費。綜上，因認被告以上開本案重
      利之方式獲取利益，並恃該收入維生，且以之為常業至明
      。
（六）至被告雖於本院審理時辯稱：伊並未使用扣案之門號00
      00000000號之行動電話作為犯本案重利之工具云
      云。惟查，被告於警詢時已自承客戶係以撥打上開門號0
      000000000號及另外一支門號00000000
      00號行動電話與其聯絡等語（見臺南縣警察局南縣警刑
      字第○九四○○○六八七六號刑案偵查卷宗第十二頁）。
      且證人戊○○於警詢時亦證述伊是撥打被告所持用之電話
      號碼0000000000號行動電話與被告聯繫借貸款
      項事宜等語（見臺南縣警察局南縣警刑字第○九四○○○
      六八七六號刑案偵查卷宗第五一頁），是由上開被告之供
      述及證人之證言，足認被告確有使用門號0000000
      000號及0000000000號等行動電話作為本案
      重利犯行之聯繫工具。被告事後於本院審理時辯稱伊並未
      使用上開行動電話作為本案重利之犯罪工具，顯然與事實
      不符，不足採信。
（七）另依卷內證據及其他扣案證物雖尚足認有如附表一所示借
      款者以外之人向被告借款之事實，惟因無證據可證明被告
      與其他借款人所約定之借款利率（其中借款人辛○○雖有
      於警詢中證述，然因該部分警詢筆錄屬審判外之言詞，經
      被告選任之辯護人於本院審理時主張排除，證人辛○○於
      本院審理時復傳喚不到，且其上開警詢時之陳述又無證據
      可資證明具有可信之特別情況，故亦無法認定其與被告間
      約定之借款利率），是自無從得知上開借款之利率是否係
      屬重利，依無罪推定之法則，當無法認定被告有放貸重利
      之借款予如附表一所示借款者以外之其他人等，附此敘明
      。
（八）綜上所述，本件事證已臻明確，被告之犯行堪以認定，應
      依法論科。
三、核被告所為，係犯槍砲彈藥刀械管制條例第十二條第四項未
    經許可持有子彈罪及刑法第三百四十五條之常業重利罪。被
    告所犯上開二罪犯意各別，行為互殊，應分論併罰。爰審酌
    被告未經許可無故持有具殺傷力之子彈，且其數目高達二十
    五顆，影響社會治安暨對他人之生命身體構成威脅之危害，
    然查其並無藉此加害他人生命、身體、財產之具體事證；以
    及擅自經營貸款收取重利之業務，嚴重破壞金融秩序，該重
    利行為將可能導致借款人因受債務壓迫鋌而走險，衍生社會
    問題，足以危害社會秩序，惟念及借款與否係出於被害人之
    自由意願，被告之犯罪動機及目的無非求財，且雖高利放款
    亦有可能遭到倒債之風險，並審酌其品性、生活狀況、智識
    程度及犯罪後坦承部分犯行之態度等一切情狀，分別量處如
    主文所示之刑，並定其應執行刑，且就併科罰金部分諭知易
    服勞役之折算標準，以資懲儆。末查，扣案之子彈十七顆（
    原扣案二十五顆，惟其中八顆經送驗採樣試射後已不具殺傷
    力），依槍砲彈藥刀械管制條例第五條規定為違禁物，已如
    前述，爰依刑法第三十八條第一項第一款之規定宣告沒收之
    。扣案之如附表二所示之門號0000000000號行動
    電話一支，商業本票一本，帳冊二本，空白借據一疊，空白
    物品轉讓契約書一疊，己○○留存之本票、借據各一份，壬○○留存之本票、借據各一份，甲○○留存之本票、借據各
    一份，戊○○留存之借據、物品轉讓契約書各一份及本票三
    份，乙○○留存之本票、借據、戶口名簿影本各一份，癸○○留存之汽車行車執照影本、戶口名簿影本、本票、及借據
    各一份及未扣案之門號0000000000號行動電話一
    支等物，係被告所有犯本案重利所用之物，均依刑法第三十
    八條第一項第二款規定，併予宣告沒收。其餘警方查獲被告
    時所扣得之物，或係與被告所犯本案無關之物，或係非屬被
    告所有之物（如己○○之機車駕照），依法即不得為沒收之
    諭知，併此敘明。
據上論斷，應依刑事訴訟法第二百九十九條第一項前段，槍砲彈
藥刀械管制條例第十二條第四項，刑法第十一條前段、第三百四
十五條、第五十一條第五款、第四十二條第二項、第三十八條第
一項第一款、第二款，罰金罰鍰提高標準條例第一條前段、第二
條，現行法規所定貨幣單位折算新臺幣條例第二條，判決如主文
。
本案經檢察官丁○○到庭執行職務。
中    華    民    國    95    年    2     月    10    日
                  刑事第九庭        審判長法  官
                                          法  官
                                          法  官
以上正本證明與原本無異。
如不服本判決，應於判決送達後十日內，向本院提出上訴狀。
                                      書記官  顏惠華
中    華    民    國    95    年    2     月    10    日
附錄論罪科刑法條
刑法第三百四十四條：
乘他人急迫、輕率或無經驗貸以金錢或其他物品，而取得與原本
顯不相當之重利者，
處一年以下有期徒刑、拘役或科或併科一千元以下罰金。
刑法第三百四十五條：
以犯前條之罪為常業者，處五年以下有期徒刑，得併科三千元以
下罰金。
槍砲彈藥刀械管制條例第十二條
未經許可，製造、販賣或運輸子彈者，處一年以上七年以下有期
徒刑，併科新臺幣五百萬元以下罰金。
未經許可，轉讓、出租或出借子彈者，處六月以上五年以下有期
徒刑，併科新台幣三百萬元以下罰金。
意圖供自己或他人犯罪之用，而犯前二項之罪者，處三年以上十
年以下有期徒刑，併科新臺幣七百萬元以下罰金。
未經許可，持有、寄藏或意圖販賣而陳列子彈者，處五年以下有
期徒刑，併科新臺幣三百萬元以下罰金。
第一項至第三項之未遂犯罰之。
附表一
┌───┬────┬────┬────┬─────┬─────┐
│借款人│借款時間│借款地點│借款金額│利息計算及│借款人借款│
│      │        │        │（新臺幣│利率      │時留存之物│
│      │        │        │）      │          │          │
├───┼────┼────┼────┼─────┼─────┤
│壬○○│九十三年│臺南縣大│一萬元  │七日為期，│借據、本票│
│      │三月二十│內鄉內江│        │每一萬元之│各一份。  │
│      │六日    │村蒙正三│        │利息為五百│          │
│      │        │號之八  │        │元，計月息│          │
│      │        │        │        │為二十分。│          │
│      │        │        │        │          │          │
├───┼────┼────┼────┼─────┼─────┤
│丙○○│九十二年│臺南縣關│三萬元  │十日為期，│          │
│      │四月五日│廟鄉北勢│        │每三萬元之│          │
│      │        │村仁愛路│        │利息為五千│          │
│      │        │一三五巷│        │至五千五百│          │
│      │        │十二號  │        │元不等，計│          │
│      │        │        │        │月息為五十│          │
│      │        │        │        │分至五十五│          │
│      │        │        │        │分。      │          │
├───┼────┼────┼────┼─────┼─────┤
│乙○○│九十二年│臺南市中│總計六萬│十日為期，│借據、本票│
│      │三月底某│華南路三│元，分二│每一萬元之│、戶口名簿│
│      │日及九十│○○巷十│次借款，│利息為二千│名簿影本各│
│      │三年六月│五號    │每次三萬│元，計月息│一份。    │
│      │間      │        │元。    │為六十分。│          │
│      │        │        │        │          │          │
│      │        │        │        │          │          │
├───┼────┼────┼────┼─────┼─────┤
│癸○○│九十二年│臺南市南│二萬元  │十日為期，│本票、汽車│
│      │四月十八│區中華南│        │每二萬元之│行照影本、│
│      │日      │路二段三│        │利息為四千│借據及戶口│
│      │        │００巷十│        │元，計月息│名簿影本各│
│      │        │五號    │        │為六十分。│一份。    │
│      │        │        │        │          │          │
├───┼────┼────┼────┼─────┼─────┤
│甲○○│九十二年│臺南縣南│二萬元  │十日為期，│借據、本票│
│      │四月二十│區○○路│        │每二萬元之│各一份。  │
│      │七日    │二九巷二│        │利息為四千│          │
│      │        │之二號  │        │元，計月息│          │
│      │        │        │        │為六十分。│          │
│      │        │        │        │          │          │
├───┼────┼────┼────┼─────┼─────┤
│己○○│九十二年│臺南市安│一萬元，│十日為期，│借據、駕照│
│      │四月二十│南區安東│分二次借│每五千元之│、本票各一│
│      │九日及同│里安和路│款，每次│利息為一千│份。      │
│      │年八月三│一段二二│五千元。│元，計月息│          │
│      │日      │○巷五四│        │為六十分。│          │
│      │        │弄二五號│        │          │          │
│      │        │附近    │        │          │          │
├───┼────┼────┼────┼─────┼─────┤
│戊○○│九十三年│臺南縣新│七萬元  │十日為期，│物品轉讓契│
│      │六月六日│營市長榮│        │每一萬元之│約書、借據│
│      │        │路附近之│        │利息為一千│各一份、本│
│      │        │小吃店及│        │元，計月息│票三份。  │
│      │        │臺南縣大│        │為三十分。│          │
│      │        │內鄉    │        │          │          │
│      │        │        │        │          │          │
│      │        │        │        │          │          │
└───┴────┴────┴────┴─────┴─────┘
附表二
┌──────────────┬─────────┐
│品                     名   │數量              │
├──────────────┼─────────┤
│電話號碼0000000000│一支              │
│號行動電話                  │                  │
├──────────────┼─────────┤
│商業本票                    │一本              │
├──────────────┼─────────┤
│帳冊                        │二本              │
├──────────────┼─────────┤
│空白借據                    │一疊              │
├──────────────┼─────────┤
│空白物品轉讓契約書          │一疊              │
├──────────────┼─────────┤
│己○○留存之本票、借據      │各一份            │
├──────────────┼─────────┤
│壬○○留存之本票、借據      │各一份            │
├──────────────┼─────────┤
│甲○○留存之本票、借據      │各一份            │
├──────────────┼─────────┤
│戊○○留存之借據、物品轉讓契│各一份            │
│約書                        │                  │
├──────────────┼─────────┤
│戊○○留存之本票            │三張              │
├──────────────┼─────────┤
│乙○○留存之本票、借據及戶口│各一份            │
│名簿影本                    │                  │
├──────────────┼─────────┤
│癸○○留存之汽車行車執照影本│各一份            │
│、戶口名簿影本、本票及借據  │                  │
└──────────────┴─────────┘


司法院資訊處製作；財團法人民間司法改革基金會備份。
